【裁判字號】    98,訴,1543
【裁判日期】    981203
【裁判案由】    侵權行為損害賠償
【裁判全文】
臺灣桃園地方法院民事判決              98年度訴字第1543號
原      告  乙○○
訴訟代理人  陳桂珠
被      告  香港商香港上海匯豐銀行股份有限公司
訴訟代理人  黃仕翰律師
上列當事人間請求侵權行為損害賠償事件，於民國98年11月19日
辯論終結，本院判決如下：
    主      文
原告之訴駁回。
訴訟費用由原告負擔。
    事實及理由
一、原告主張：（一）民國95年1 月間，訴外人即原告之子甲○
    ○知悉原告欲以其所有之桃園縣龍潭鄉○○○段2642號建號
    建物（門牌：桃園縣龍潭鄉○○街169 巷27弄49號）及同段
    321-369 地號土地（下稱系爭房地）向銀行申請抵押貸款，
    遂勸說原告多向銀行貸一些金額給甲○○週轉2 至3 年，並
    在與前中華商業銀行新竹分行（下稱中華商銀新竹分行）接
    洽後，向原告稱該銀行表示原告無收入證明，故需以甲○○
    為借款人，原告不諳銀行作業，便任由甲○○及中華商銀新
    竹分行於95年1 月9 日將系爭房地設定本金最高限額抵押權
    新台幣（下同）300 萬元供借款擔保。（二）被告業以97年
    3 月29日為基準日，承受中華商銀之資產負債與營業。（三
    ）原告至今不知中華商銀新竹分行撥放借款之時間、數額及
    設定抵押之文件作業方式，亦不知該銀行有無超額貸款。（
    四）原告曾於98年3 、4 月及6 月間以電話詢問被告上開借
    款之撥款時間及借貸金額，然被告先以原告並非借款人而拒
    絕原告之查詢，後又回覆貸款撥款無法撥入2 個帳戶，僅認
    定甲○○為借款人。原告亦曾寄發存證信函要求被告妥善處
    理，被告竟回覆並無處理不妥之情。（五）原告曾詢問甲○
    ○借款狀況，然甲○○則以其並非向原告借款，而係向銀行
    借款回應。（六）95年1 月4 日原告於甲○○家中簽章時，
    中華商銀新竹分行之經辦人員並未向原告特別說明原告不僅
    為抵押人，亦係借款人之事，且撥貸申請書上原告之印章並
    非原告親自蓋印。（七）系爭房地之登記謄本記載原告為債
    務人暨設定義務人，若未繳本息則將查封拍賣系爭房地，不
    足償還之部分才會向甲○○追討，故原告首當其衝。原告既
    為債務人，且提供抵押物，具有雙重責任，然中華商銀新竹
    分行竟未將借款撥入原告帳戶，而撥入甲○○之帳戶，且於
    撥款前未告知原告款項將撥入甲○○之帳戶。又被告剝奪原
    告應有之查詢權益，拒絕向原告說明及告知借款事宜。（八
    ）中華商銀新竹分行將全部借款撥入甲○○之帳戶，且承接
    中華商銀資產負債及業務之被告拒絕回答原告就借款事宜之
    詢問等情，已侵害原告250 萬元之財產權，爰依侵權行為之
    法律關係，向被告請求損害賠償等語，並聲明：被告應給付
    原告250 萬元，及自起訴狀繕本送達之翌日即98年9 月15日
    起至清償日止，按年息5%計算之利息。
二、被告則以：（一）中華商銀新竹分行係依原告及訴外人即原
    告之子所簽章之撥貸申請之約定，將款項撥入甲○○於中華
    商銀新竹分行所開立之000-00-000000-0-00號帳戶內，且中
    華商銀新竹分行確已於95年1 月10日將原告所借之250 萬元
    匯入上開指定帳戶中，是原告主張中華商銀新竹分行將250
    萬元匯入甲○○之帳戶而有侵害原告權利一事，顯屬無據。
    （二）原告並未以電話向被告詢問借款事宜，縱認原告曾以
    電話詢問被告借款相關事宜而被告未為回答等情屬實，則被
    告既未侵害原告之權利，原告亦未因此受有損害，故原告之
    主張不符侵權行為之要件。（三）中華商銀新竹分行係於95
    年1 月10日即將原告所借之250 萬元款項匯入甲○○之帳戶
    內，又於借款相關文件上均有原告簽章，故原告應可知悉貸
    款事宜，然原告遲至98年9 月間始提起本件訴訟，是縱認原
    告對被告有侵權行為損害賠償請求權，惟亦已罹於消滅時效
    等語資為抗辯，並聲明：原告之訴駁回。
三、兩造不爭執事項
（一）原告與訴外人即原告之子甲○○，於95年1 月4 日共同向
      中華商銀新竹分行借款250 萬元，該分行並已於95年1 月
      10日將250 萬元借款匯入甲○○於該分行所開立之000-00
      -000000-0-00號帳戶。
（二）原告為上開借款提供擔保，而於95年1 月9 日將其所有之
      系爭房地設定最高擔保金額為300 萬元之本金最高限額抵
      押權。
（三）放款借據暨約定書、約定書及撥貸申請書上之原告印文係
      同一印章所蓋印。
（四）被告於97年3 月29日為基準日，承受中華商銀之資產負債
      及營業，原中華商銀新竹分行之業務現由被告之新竹分行
      接續處理。
四、兩造爭執事項
（一）中華商銀新竹分行將250 萬元撥入訴外人甲○○於該分行
      之000-00-000000-0-00號帳戶所依據之撥貸申請書是否為
      真正。
（二）中華商銀新竹分行將250 萬元借款撥入甲○○帳戶，有無
      侵害原告之財產權。如有侵害原告財產權，則侵害數額為
      何，原告之請求權是否已罹於時效。
（三）原告曾否以電話向被告詢問借款事宜，而被告拒絕回答。
五、得心證之理由
（一）按當事人主張有利於己之事實者，就其事實有舉證之責任
      ，民事訴訟法第277 條本文定有明文。次按「民事訴訟如
      係由原告主張權利者，應先由原告負舉證之責，若原告先
      不能舉證，以證實自己主張之事實為真實，則被告就其抗
      辯事實即令不能舉證，或其所舉證據尚有疵累，亦應駁回
      原告之請求。」最高法院17年上字第917 號判例意旨參照
      。是以就侵權行為言，被害人應就行為人因故意或過失，
      不法侵害其權利、所受損害及因果關係等要件負舉證責任
      。查本件原告既依侵權行為之法律關係向被告請求損害賠
      償，則本件應由原告就被告構成侵權行為之要件負舉證責
      任甚明，且縱被告就其所辯無法舉證，亦應駁回原告之請
      求。
（二）查原告主張其與訴外人即原告之子甲○○，於95年1 月4
      日共同向中華商銀新竹分行借款250 萬元，該分行業於95
      年1 月10日將借款匯入甲○○之帳戶，且原告為擔保上開
      借款，而於95年1 月9 日將其所有之系爭房地設定300 萬
      元之本金最高限額抵押權。又放款借據暨約定書、約定書
      及撥貸申請書等借款相關文件上之原告印文係同一印章所
      蓋印等事實，均為被告所不爭，自堪信為真實。
（三）查原告主張撥貸申請書上原告之印文並非其親自蓋印，撥
      貸申請書非屬真正，是中華商銀新竹分行於95年1 月10日
      將250 萬元借款撥入訴外人即原告之子甲○○帳戶之行為
      ，已侵害原告之權利，構成侵權行為云云。惟查：1.原告
      於本院言詞辯論時自認蓋用於放款借據暨約定書上之原告
      印章，係甲○○當原告之面取出後，由甲○○或銀行之經
      辦人員在原告面前當場蓋印，是足認原告對於該枚印章之
      真正並無爭執。又放款借據暨約定書、約定書及撥貸申請
      書上之原告印文係同一印章所蓋印之事實，亦為兩造所不
      爭，已如前述，故堪認撥貸申請書上原告印文為真正。撥
      貸申請書上既有原告及共同借款人甲○○之印文，是原告
      否認撥貸申請書之真正，要難採信。2.又撥貸申請書第2
      條約定：「茲請照左列各項約定撥款轉入貴行新竹分行活
      期儲蓄存款第00000000000000號帳戶」，是被告抗辯中華
      商銀新竹分行係依撥貸申請書之約定，將所借款項撥入甲
      ○○於該分行上開帳戶，對被告無侵權行為等語，應為可
      採。原告主張中華商銀新竹分行無依據而將借款項撥入甲
      ○○之帳戶，致原告受有損害等情，顯屬無據。
（四）查原告固主張其曾致電被告詢問借款之金額、期間、還款
      方式等借款狀況，而被告並未告知其借款狀況，致侵害其
      權利云云，並提出通話明細2 紙為證（本院卷第77、78頁
      ），然查：上開通話明細固可證明原告分別於98年6 月16
      日、同年月19日曾3 度致電被告，惟尚難證明兩造間通話
      內容為何，是難憑原告曾與被告通話之事實，即遽認原告
      曾詢問被告相關借款事宜，或被告曾拒絕原告查詢借款事
      宜等情。縱認原告確曾以電話詢問被告借款相關事宜而被
      告拒絕回答等情屬實，然原告就被告此項行為有無造成原
      告250 萬元之財產權損害，及被告該行為與原告損害間有
      何因果關係，均未舉證以實其說。況依前揭最高法院17年
      上字第917 號判例意旨，縱被告就否認原告曾以電話詢問
      借款事宜而被告未為回覆之抗辯並無舉證，然原告既未證
      明被告構成侵權行為之要件，則難認被告有侵害原告權利
      之事實。
（五）綜上，中華商銀新竹分行既依撥貸申請書之約定，將借款
      撥入訴外人甲○○之帳戶；且原告既不能證明被告曾拒絕
      回覆原告查詢借款狀況、原告所受之損害及被告行為與原
      告所受損害間之因果關係等情，是原告主張中華商銀新竹
      分行及承接該銀行資產負債及業務之被告對原告負侵權行
      為損害賠償責任一事，尚乏依據，要難採信。
六、從而，原告依侵權行為之法律關係，訴請被告給付250 萬元
    ，及自98年9 月15日起按年息5%計算之利息，即非正當，為
    無理由，應予駁回。
七、本件事實已臻明確，兩造其餘之攻擊或防禦方法，及未經援
    用之證據，經本院斟酌後，認為與判決基礎之事實並無影響
    ，均不足以影響本裁判之結果，自無庸一一詳予論駁之必要
    ，併此敘明。
八、訴訟費用負擔之依據：民事訴訟法第78條。
中    華    民    國    98    年    12    月    3     日
          民事第三庭  審判長法  官  張天民
                            法  官  陳筱蓉
                            法  官  毛彥程
以上正本係照原本作成。
如對本判決上訴，須於判決送達後20日內向本院提出上訴狀。
中    華    民    國    98    年    12    月    4     日
                            書記官  伍幸怡

司法院資訊處製作；財團法人民間司法改革基金會備份。
